ACORDAO-COMPLETO-2284072

ACÓRDÃO 4120/2019 ATA 18/2019 - PRIMEIRA CÂMARA

VISTOS, relatados e discutidos estes autos que cuidam de pedidos de reexame interpostos por Leonardo Zeplin e Salete Luiza Canapini Dalago contra o Acórdão 4311/2013-TCU-Primeira Câmara, que, dentre outras medidas, determinou a reposição de valores pagos indevidamente após a negativa de registro dos seus atos de aposentadoria, considerados ilegais em razão do pagamento de parcelas relativas a planos econômicos que já deveriam ter sido absorvidas;
	ACORDAM os Ministros do Tribunal de Contas da União, reunidos em sessão da Primeira Câmara, com fundamento no artigo 48 da Lei 8.443/1992, c/c os artigos 285 e 286 do RI/TCU, diante das razões expostas pelo Relator, em:
	9.1. conhecer e negar provimento aos presentes pedidos de reexame;
	9.2. retificar os Acórdão 59/2005-TCU-Primeira Câmara, 1.745/2008-TCU-Segunda Câmara e 4.311/2013-TCU-Primeira Câmara, de forma que, onde se lê Leonardo Zenlin, leia-se Leonardo Zeplin;
	9.3. dar ciência deste acórdão aos recorrentes e à Superintendência Estadual do INSS - Florianópolis/SC.

Apreciação de pedidos de reexame interpostos por Leonardo Zeplin e Salete Luiza Canapini Dalago contra o Acórdão da Primeira Câmara, que, dentre outras medidas, determinou a reposição de valores pagos indevidamente após a apreciação pela ilegalidade dos atos dos ora recorrentes.

Primeira Câmara

3. Recorrentes: Leonardo Zeplin (XXX.377.039-XX) e Salete Luiza Canapini Dalago (XXX.136.009-XX).

13.1. Ministros presentes: Benjamin Zymler (na Presidência), Bruno Dantas (Relator) e Vital do Rêgo.
13.2. Ministro-Substituto convocado: Marcos Bemquerer Costa.
13.3. Ministro-Substituto presente: Weder de Oliveira.

BRUNO DANTAS

Ministro Benjamin Zymler

Cuidam os autos de pedidos de reexame interpostos por Leonardo Zeplin e Salete Luiza Canapini Dalago contra o Acórdão 4311/2013-TCU-Primeira Câmara.
2.	A deliberação recorrida, relatada pelo Ministro Benjamin Zymler, apresentou o seguinte teor:
"Os Ministros do Tribunal de Contas da União, reunidos em sessão da 1ª Câmara, ACORDAM, por unanimidade, com fundamento nos arts. 1º, inciso V, e 39, inciso II, da Lei nº 8.443/1992, c/c o art. 143, incisos II e V, do Regimento Interno, em mandar fazer as determinações adiante especificadas, de acordo com os pareceres emitidos nos autos:
 (...) 
1.7. Determinações/Recomendações/Orientações:
1.7.1. Determinar à Coordenação-Geral de Gestão de Pessoas do Ministério da Fazenda que:
1.7.1.1. nos termos do art. 46 da Lei 8.112/1990, quantifique e promova a correspondente reposição ao erário dos valores recebidos a título de URP de fevereiro/89 (26,05%) , a partir de fevereiro de 2005 (mês subsequente à prolação do Acórdão 59/2005-TCU-Primeira Câmara) , pelos seguintes servidores aposentados:
1.7.1.1.1. Leonardo Zenlin, CPF XXX.377.039-XX (valores pagos sob as rubricas '10289 DECISAO JUDICIAL N TRAN JUG AP', fevereiro de 2005 a agosto de 2008, e '82487 PARC.COMPL.SUBSIDIO', setembro de 2008 a junho de 2009) ;
1.7.1.1.2. Salete Luiza Canapini Dalago, CPF XXX.136.009-XX (valores pagos sob a rubrica '10289 DECISAO JUDICIAL N TRAN JUG AP', fevereiro de 2005 a agosto de 2008) ;
1.7.1.2. emita, no prazo de 30 (trinta) dias, novos atos Sisac iniciais de aposentadoria em favor dos referidos servidores, livres das irregularidades verificadas no Acórdão 59/2005-TCU-Primeira Câmara, nos termos do art. 15 da Instrução Normativa-TCU 15/2007.
1.7.2. Determinar à Sefip que:
1.7.2.1. encaminhe à Coordenação-Geral de Gestão de Pessoas do Ministério da Fazenda cópias dos Acórdão 59/2005-TCU-Primeira Câmara e 1.745/2008-TCU-2ª Câmara, acompanhados dos respectivos relatórios e votos que os fundamentam;
1.7.2.2. proceda à verificação do cumprimento das determinações indicadas nos subitens anteriores, representando a este Tribunal, caso necessário.
1.7.3. Encaminhar este processo ao gabinete do Ministro Raimundo Carreiro, relator da revisão de ofício do Acórdão 59/2005-TCU-Primeira Câmara (cf. peça 5, p. 19, dos autos) , proposta pela Sefip."
3.	Admitido o processamento dos recursos, porquanto preenchidos os requisitos previstos no art. 48 da Lei 8.443/1992, conferi efeito suspensivo aos seguintes itens do acórdão recorrido 1.7.1.1, 1.7.1.1.1 e 1.7.1.2, em relação a Leonardo Zeplin, e 1.7.1.1, 1.7.1.1.2, e 1.7.1.2, em relação a Salete Luiza Canapini Dalago (peça 59) .
4.	Instruído o presente feito, faço reproduzir, com os ajustes que julgo pertinentes, o exame técnico e o encaminhamento oferecidos pela Secretaria de Recursos deste Tribunal (peça 62) , que contou com a anuência do corpo diretivo daquela unidade (peças 63 e 64) :
"HISTÓRICO 
2.	Trata-se de acompanhamento do cumprimento do Acórdão 59/2005-TCU-Primeira Câmara, proferido na sessão de 25/1/2005 (peça 3, p. 41-42) , que considerou ilegais os atos de aposentadoria de Salete Luíza Canapini Dalago, Leonardo Zeplin, além de outros servidores, em razão da inclusão, em seus proventos, das vantagens URP de fevereiro/89 (26,05%) . 
2.1.	Para maior clareza, traz-se à colação o disposto no Acórdão 59/2005-TCU-Primeira Câmara:
'VISTOS, relatados e discutidos estes autos de concessão de aposentadoria em favor dos servidores do Instituto Nacional do Seguro Social - Superintendência Estadual em Santa Catarina, relacionados no item 3 supra.
ACORDAM os Ministros do Tribunal de Contas da União, reunidos em Sessão da 1ª Câmara, diante das razões expostas pelo Relator, com fundamento no art. 39, inciso II, da Lei nº 8.443/1992, em:
9.1. considerar legais os atos concessórios de interesse de Itamar Ignácio (fls. 11/12) e Waltrudes Maria Fuhs Gresser (fls. 37/38) , ordenando os respectivos registros;
9.2. considerar ilegais os atos concessórios de interesse de Salete Luíza Canapini Dalago (fls. 01/02) , Antônio Carlos Guimarães (fls. 03/04) , Leonardo Zenlin (fls. 05/06) , Jane Maria de Oliveira Pacheco (fls. 07/08) , Maria Tereza Anton (fls. 09/10) , Renate Kormann (fls. 13/14) , Rosa Pereira de Almeida (fls. 15/16) , Maria Rosa de Oliveira (fls. 17/18) , Seveli Dalmoro (fls. 19/20) , Luiz Fernando Campello Ribeiro Mendes (fls. 21/22) , Elly Otto (fls. 23/24) , Carmine Thomas (fls. 25/26) , Mauricelia de Souza (fls. 27/28) , Elisabete Maria Ortiga (fls. 29/30) , Ieda Joana Belotto Demartini (fls. 31/32) , Rosalba Delprato Silva (fls. 33/34) , Valdir Luiz Machado (fls. 35/36) e Alencastro Montenegro Mencia (fls. 39/40) , negando-lhes registro;
9.3. dispensar o recolhimento das quantias indevidamente recebidas, de boa-fé, pelos inativos, consoante o disposto na Súmula nº 106 deste Tribunal;
9.4. determinar ao Instituto Nacional do Seguro Social - Superintendência Estadual em Santa Catarina que, com fundamento nos arts. 71, inciso IX, da Constituição Federal e 262 do Regimento Interno desta Corte, faça cessar, no prazo máximo de 15 (quinze) dias, os pagamentos decorrentes dos atos impugnados, contados a partir da ciência do presente Acórdão, sob pena de responsabilidade solidária da autoridade administrativa omissa;
9.5. determinar à Secretaria de Fiscalização de Pessoal que acompanhe a implementação da determinação supra.'
2.2.	Devidamente notificado da deliberação supra, o INSS-SC informou que, no tocante à URP, a autarquia se encontrava impedida de dar cumprimento à determinação desta Corte, em face da obtenção, pelos inativos, de sentenças judiciais assegurando-lhes direito à manutenção da vantagem em seus proventos.
2.3.	O entendimento assente nesta Corte é no sentido de que a incorporação de vantagens oriundas de provimentos judiciais 'deve ser feita com base em valores e não em percentuais, sob pena de se estar fazendo incidir o percentual sobre novos planos de carreira, inexistentes à época em que teria ocorrido a suposta lesão aos direitos dos servidores' (Ministro Benjamin Zymler, no voto condutor do Acórdão 2639/2004-TCU-Segunda Câmara) .
2.4.	Assim, a despeito da obtenção, pelos interessados, de decisões judiciais assegurando-lhes direito à manutenção da URP em seus proventos, não se conformaria ao Direito o modo como tais decisões vêm sendo implementadas pelo INSS.
2.5.	Assim, esta Corte, mais uma vez se deparou com a concessão de vantagens remuneratórias por força de sentença judicial, as quais se perenizam ao longo dos anos. Por diversas vezes, verificou-se, inclusive, que interpretações foram conferidas a sentenças judiciais que até mesmo substituem a competência privativa do Poder Legislativo para fixar a remuneração dos servidores públicos, conforme previsto no art. 37, inciso X da Constituição Federal.
2.6.	De acordo com o entendimento firmado pelo Tribunal de Contas da União, a incorporação de vantagens oriundas de provimentos judiciais 'deve ser feita com base em valores e não em percentuais, sob pena de se estar fazendo incidir o percentual sobre novos planos de carreira, inexistentes à época em que teria ocorrido a suposta lesão aos direitos dos servidores' (voto condutor do Acórdão 2639/2004-TCU-Segunda Câmara) .
2.7.	Compreensão diversa conduz ao raciocínio de que é possível admitir direito adquirido sobre regime jurídico e plano de cargos e salários e com isso invadir competência do Congresso Nacional para estabelecer normas gerais sobre o estatuto e fixar a remuneração dos servidores públicos federais.
2.8.	O INSS, com fundamento em novo plano, após examinar a remuneração recebida por cada um dos recorrentes, e constatando o pagamento de alguma parcela não incluída expressamente no novo plano, deveria, com fundamento no princípio constitucional da irredutibilidade da remuneração, transformá-la em vantagem nominalmente identificada, a qual estaria sujeita apenas aos reajustes gerais concedidos aos servidores públicos ou a outras alterações expressamente autorizadas por lei específica.
2.9.	Note-se, por oportuno, que o motivo da transformação da parcela em vantagem pessoal nominalmente identificada ocorreu em razão de um novo plano de cargos e, desse modo, essa mesma vantagem só estará sujeita à nova avaliação tão-somente com a edição de um novo plano que altere toda a estrutura remuneratória do órgão/entidade. Melhor esclarecendo, a aludida vantagem só sofrerá acréscimos, como já foi afirmado, em razão de reajustes gerais concedidos por lei específica ou por expressa determinação legal; e também só será objeto de decréscimos ou mesmo acréscimos em razão da instituição de novo plano de cargos e salários que altere toda a estrutura de remuneração para maior ou para menor, conforme o caso, do que a anteriormente paga. Assim, qualquer outro tipo de alteração na remuneração, como por exemplo o aumento de qualquer de suas parcelas ou mesmo a inclusão de alguma nova parcela, a qualquer título, não implica alteração da vantagem.
2.10.	Com fulcro nessas considerações, foi prolatado o Acórdão 1745/2008-TCU-Segunda Câmara (peça 5, p. 12-13) , com o seguinte teor:
'VISTOS, relatados e discutidos estes autos de aposentadoria de servidores da Superintendência Estadual do INSS em Santa Catarina
ACORDAM os Ministros do Tribunal de Contas da União, reunidos em Sessão da 2ª Câmara, diante das razões expostas pelo Relator, com fundamento no art. 71, inciso IX, da Constituição Federal e no art. 262 do Regimento Interno/TCU, em:
9.1. determinar à Superintendência Estadual do INSS em Santa Catarina que:
9.1.1. reveja os proventos dos servidores Salete Luiza Canapini Dalago (fls. 01/02) , Leonardo Zenlin (fls. 05/06) e Jane Maria de Oliveira Pacheco (fls. 07/08) , de modo que, a partir de novembro de 2003, mês em que foi proferida a sentença de primeira instância na Ação Ordinária nº  2002.72.00.002565-6 (fl. 138) , os valores alusivos à URP de fevereiro de 1989, conferidos aos inativos, sejam pagos sob a forma de vantagem pessoal nominalmente identificada (VPNI) , no exato valor percebido pelos interessados em outubro de 2003, sujeita exclusivamente aos reajustes gerais do funcionalismo, desvinculando, dessa forma, a parcela da URP de qualquer outra rubrica integrante dos proventos dos inativos;
9.1.2. reveja os proventos do servidor Antônio Carlos Guimarães (fls. 03/04) , de modo que, a partir de junho de 2003, mês em que proferida a sentença de primeira instância na Ação Ordinária nº  2002.72.00.012264-9 (fl. 140) , os valores alusivos à URP de fevereiro de 1989, conferidos ao inativo, sejam pagos sob a forma de vantagem pessoal nominalmente identificada (VPNI) , no exato valor percebido pelo interessado em maio de 2003, sujeita exclusivamente aos reajustes gerais do funcionalismo, desvinculando, dessa forma, a parcela da URP de qualquer outra rubrica integrante dos proventos do inativo;
9.1.3. uma vez desconstituídas as decisões judiciais de primeira instância proferidas nas Ações Ordinárias nos 2002.72.00.002565-6 e 2002.72.00.012264-9, promova, nos termos do art. 46 da Lei 8.112/90, a restituição dos valores indevidamente pagos aos Sres Salete Luiza Canapini Dalago, Antônio Carlos Guimarães, Leonardo Zenlin e Jane Maria de Oliveira Pacheco, a título de URP, a partir de fevereiro de 2005, mês subseqüente à prolação do Acórdão 59/2005-TCU-Primeira Câmara, sem prejuízo da implementação das demais providências prescritas no referido Acórdão desta Corte;
9.2. encaminhar cópia deste Acórdão, acompanhado do relatório e do voto que o fundamentam, à Advocacia-Geral da União, como eventual subsídio à defesa da União nos autos das Ações Ordinárias nos 2002.72.00.002565-6 e 2002.72.00.012264-9, ao Tribunal Regional Federal da 4ª Região e à 1ª Vara da Justiça Federal de Florianópolis, para conhecimento;
9.3. remeter os presentes autos à Secretaria das Sessões para que realize o sorteio do relator do recurso de ofício suscitado pela Sefip às folhas 142/143' (grifos acrescidos) .
2.11.	As determinações constantes do Acórdão 1745/2008-TCU-Segunda Câmara, alterado pelo Acórdão 1960/2012-TCU-Segunda Câmara, não foram cumpridas pelo Instituto Nacional do Seguro Social (Superintendência Estadual em Santa Catarina) . 
2.12.	Nesse sentido, cabe trazer a lume o seguinte excerto da instrução da Sefip, encartada nos autos do TC Processo 008.788/1997-9 (peça 38) :
'7. Em consulta ao portal da Justiça Federal da 4ª Região, verificamos que, no âmbito da Ação Ordinária nº 2002.72.00.002565-6, que assegurava a manutenção do pagamento da URP aos aposentados (...) , a apelação do INSS foi provida em 29/8/2007, tendo o acórdão do TRF da 4ª Região baixado definitivamente em 12/4/2011. O recurso especial interposto pelo Sindicato dos Trabalhadores em Saúde Trabalho e Previdência do Serviço Público Federal no Estado de Santa Catarina - SINDPREVS/SC não foi provido junto ao Superior Tribunal de Justiça, conforme decisão do Ministro Relator em 29/6/2010. A referida ação transitou em julgado em julgado em 30/8/2012. 
2.13.	Em relação aos recorrentes, como não houve a restituição dos valores indevidamente pagos, a partir de fevereiro de 2005, mês subsequente à prolação do Acórdão 59/2005-TCU-Primeira Câmara, até agosto de 2008, último mês de percepção da vantagem, foi prolatado o Acórdão 4311/2013-TCU-Primeira Câmara, ora recorrido.
ADMISSIBILIDADE
3.	Reiteram-se os exames de admissibilidade realizados pelo Sar/Serur (peças 55 e 56) , que entendeu pelo conhecimento dos recursos, nos termos do artigo 48 da Lei 8.443/1992, c/c os artigos 285 e 286, parágrafo único, do RI/TCU, suspendendo-se os efeitos dos subitens 1.7.1.1, 1.7.1.1.1 e 1.7.1.2 do Acórdão 4311/2013-TCU-Primeira Câmara, em relação ao Sr. Leonardo Zeplin e os subitens 1.7.1.1, 1.7.1.1.2 e 1.7.1.2, em relação à Sra. Salete Luiza Canapini Dalago. Observa-se que o Excelentíssimo Senhor Ministro Bruno Dantas, mediante despacho de peça 59, concordou com esta unidade técnica. 
EXAME DE MÉRITO	
4. Delimitação
Constitui objeto do presente recurso definir se:
a existência de coisas julgadas favoráveis ao Sr. Leonado Zeplin é capaz de alterar o mérito deste processo;
houve violação ao princípio constitucional da segurança jurídica e à regra decadencial a que alude o art. 54, da Lei 9.784/1999;
não é necessário repor ao Erário os valores recebidos de boa-fé;
 a Sra. Salete Luíza Canapini Dalago tem a seu favor decisão transitada em julgada, no MS 27.506, apreciado pelo Supremo Tribunal Federal. 
MÉRITO
Das coisas julgadas
4.1.	Defende-se a existência de coisas julgadas favoráveis aos recorrentes, com base nos seguintes argumentos:
4.2.	Na Ação Trabalhista 725/1989, foi produzia decisão judicial (Acórdão do TRT da 12ª Região) , reconhecendo o direito dos substituídos ao reajuste salarial de 26,05%, a partir de fevereiro de 1989, bem como que procedesse ao pagamento das diferenças mensais apuradas entre o mês de fevereiro de 1989 e o mês do cumprimento do Mandado de Incorporação (Dezembro de 1991) , decisão esta que transitou em julgado em 4/9/1991, dela não constando qualquer alusão à limitações temporais desta obrigação.
4.3.	Em 2/12/1991, era expedido pela 2ª Vara do Trabalho de Florianópolis, contra o INSS, um mandado de incorporação que determinava, de forma expressa, que a autarquia previdenciária procedesse à incorporação do percentual de 26,05% às remunerações, proventos ou pensões dos substituídos, decisão esta também transitada em julgado.
4.4.	Como ação incidental à demanda trabalhista referida, foi ajuizado o Mandado de Segurança 755/2001, cujo objetivo era exatamente dar seguimento à execução da Ação Trabalhista, promovendo-se à necessária incorporação do percentual de 26,05% à remuneração dos substituídos, mesmo após a data-base de janeiro de 1990, lide esta na qual foi deferida liminar, posteriormente confirmada mediante a concessão de segurança, tendo o mandamus transitado em julgado em 20/4/1992.
4.5.	Em decorrência, a amparar o direito dos recorrentes à percepção - e manutenção - da vantagem salarial referente à URP de fevereiro de 1989, no percentual de 26,05% incidente sobre suas remunerações, pelo menos 3 decisões judiciais transitadas em julgado.
4.6.	Ocorre que, em setembro de 1991, cerca de dois meses antes da 2ª Vara do Trabalho expedir o Mandado de Incorporação determinando ao INSS que iniciasse o pagamento da rubrica contendo o percentual de 26,05%, o Sindicato-Autor havia tomado a iniciativa de propor ao INSS uma solução negociada para a lide instalada, buscando junto à presidência da referida autarquia, em Brasília, a celebração de um acordo que pudesse por fim à demanda judicial, 
4.7.	No caso em exame, a Administração Pública, por intermédio do presidente do INSS, com amparo na Lei 8.197/1991, definiu como devidos não só o pagamento das parcelas vencidas, mas também - e sobretudo - a incorporação do percentual de 26,05% às remunerações dos servidores abrangidos pela lide avançada, consolidando, assim, a rubrica originada em dezembro de 1991, em face do cumprimento do mandado de incorporação originariamente expedido pela Justiça do Trabalho.
4.8.	Referido acordo, produzido que foi na forma da lei então vigente, sendo devidamente homologado em juízo, caracteriza-se não só como ato jurídico perfeito, mas também como coisa julgada, na medida em que celebrado, homologado e quitado há mais de 6 anos, sem que contra ele pesassem quaisquer recursos ou medidas judiciais posteriores.
4.9.	Tem-se, assim, que, além dos aspectos processuais que cercam a questão - todos uníssonos em demonstrar que os substituídos na AT 725/1989 foram beneficiados com diversas decisões judiciais transitadas em julgado, favorecendo-lhes com o pagamento da verba salarial em debate - contam eles ainda com a proteção de um ato jurídico perfeito, consubstanciado numa decisão adotada pelo presidente do INSS, com supedâneo na Lei 8.197/1991, decisão esta que foi posteriormente homologada em juízo, atraindo para a avença também a proteção da coisa julgada.
Análise:
4.10.	Ad argumentandum tantum, ainda que existam coisas julgadas e acordo com o presidente do INSS favoráveis à concessão dos 26,05% nas remunerações dos recorrentes, não se pode relegar ao oblívio as seguintes considerações expendidas pelo Excelentíssimo Senhor Ministro Benjamin Zymler, por ocasião da apreciação do TC Processo 016.576/2012-8 (Acórdão 3502/2016-TCU-Primeira Câmara) :
'15. Assim sendo, ainda que existisse uma decisão judicial trabalhista que assegurasse a continuidade do pagamento de planos econômicos da década de 1980 na estrutura remuneratória atual, nada obstante a mudança de regime jurídico e a edição de inúmeros planos de carreira, há que se considerar que a relação jurídica de servidores ativos com a União é distinta daquela que envolve aposentados e pensionistas, de modo que também não há que se falar em transposição automática e acrítica de pretensos direitos havidos na atividade para a inatividade. 
16. A decisão proferida pelo STF no MS 28.604/DF, a par de afastar, na espécie, a decadência prevista no art. 54 da Lei 9.784/1999, ilustra o ponto:
'DECADÊNCIA - ATO ADMINISTRATIVO - DESFAZIMENTO - APOSENTADORIA - INADEQUAÇÃO. O disposto no artigo 54 da Lei nº 9.784/99, a revelar o prazo de decadência para a Administração Pública rever os próprios atos, por pressupor situação jurídica constituída, não se aplica à aposentadoria, porque esta reclama atos sequenciais. 
PROVENTOS DA APOSENTADORIA - URPs - DECISÃO JUDICIAL - ALCANCE. O título judicial há de ter o alcance perquirido não só quanto à situação jurídica do beneficiário - servidor -, mas também ao fato de envolver relação jurídica de ativo, e não de inativo. 
CONTRADITÓRIO - PRESSUPOSTOS - LITÍGIO - ACUSAÇÃO. O contraditório, base maior do devido processo legal, requer, a teor do disposto no inciso LV do artigo 5º da Constituição Federal, litígio ou acusação, não alcançando os atos sequenciais alusivos ao registro de aposentadoria.' (destaque não existente no original) 
17. Nesse decisum, o posicionamento do Supremo, que afastou os efeitos da coisa julgada, fundou-se, precisamente, no argumento de que o título judicial favorável ao impetrante alcançava exclusivamente seus vencimentos (ou seja, sua remuneração na atividade) , sem repercussão, portanto, em seus futuros proventos de aposentadoria. Nessa linha, transcrevo excerto das razões do relator, Ministro Marco Aurélio:
'Inicialmente, consigne-se que o título executivo judicial evocado não dirimiu controvérsia sobre proventos da aposentadoria. Ficou restrito a vencimentos dos impetrantes. (...) Logo, não cabe vislumbrar relevância da causa de pedir, no que direcionada a reconhecer-se a repercussão a ponto de alcançar proventos da aposentadoria cujo exame final, sob o ângulo da legalidade administrativa, incumbe ao Tribunal de Contas.'
 18. O mesmo aspecto também foi tangenciado pelo Ministro Gilmar Mendes na decisão monocrática proferida no MS 30.725:
'Nesse sentido, a coisa julgada deveria ser invocada, a princípio, para efeitos de pagamento de vencimentos, o que não significa, necessariamente, que essa proteção jurídica se estenda, desde logo, para o cálculo dos proventos, o qual deve ser analisado caso a caso, sob pena de reconhecer-se a perpetuação de um direito declarado a ponto de alcançar um instituto jurídico diverso: o instituto dos proventos.''
4.11.	Extrai-se, portanto, o seguinte ensinamento: a relação jurídica de servidores ativos com a União é distinta daquela que envolve aposentados e pensionistas, de modo que também não há que se falar em transposição automática e acrítica de pretensos direitos havidos na atividade para a inatividade.
4.12.	Deste modo, deve ser mantido o julgamento pela ilegalidade das aposentadorias dos recorrentes, eis que o trânsito em julgado das ações na Justiça do Trabalho que concederam a incorporação dos 26,05%, bem como do acordo com o presidente do INSS, ocorreram quando os interessados se encontravam na atividade. 
4.13.	Por conseguinte, deve-se rejeitar os argumentos apresentados pelos recorrentes.
5. Do princípio constitucional da segurança jurídica e da regra decadencial a que alude o art. 54 da Lei 9.784/1999
5.1.	Defende-se que houve ofensa ao princípio da segurança jurídica e à regra decadencial a que alude o art. 54 da Lei 9.784/1999, com base nos seguintes argumentos:
5.2.	Os recorrentes percebem a verba salarial em debate há mais de 17 anos, de sorte que a supressão da mesma atinge, de forma frontal e contundente, os princípios constitucionais da razoabilidade, da segurança jurídica e da irredutibilidade remuneratória, a par de ferir o princípio da legalidade, eis que afronta também a regra decadencial a que alude o art. 54 da Lei 9.784/1999.
Análise:
5.3.	Cabe lembrar que a sedimentada jurisprudência da Suprema Corte é no sentido de classificar como ato complexo a concessão de aposentadoria, reforma ou pensão, consoante os seguintes julgados (RMS 3881/SP, MS 19875/DF, RE 195861/ES e MS 23665/DF) .
5.4.	Assim, sendo o ato de aposentadoria e/ou pensão complexo, este somente passa a estar plenamente formado (perfeito) , válido (aferição da legalidade com reflexo de definitividade perante a Administração) e eficaz (plenamente oponível a terceiros, deixando de apresentar executoriedade provisória) quando recebe o registro pela Corte de Contas. Tal entendimento decorre do disposto no inciso III do art. 71 da Constituição Federal, que estabelece que compete ao Tribunal de Contas da União apreciar, para fins de registro, a legalidade dos atos de admissão, assim como a concessão de aposentadoria, reforma ou pensão.
5.5.	Nessa perspectiva, impõe-se reconhecer que referidos atos possuem natureza precária, razão pela qual, até que haja o efetivo julgamento e o consequente registro pela Corte de Contas, não há que se falar em direito adquirido, ato jurídico perfeito, ou em proteção da confiança, tendo em vista a ausência de aperfeiçoamento e definitividade dos atos.
5.6.	A propósito do tema, colaciona-se entendimento esposado pela Corte Constitucional ao decidir no âmbito do RE-195.861/ES:
APOSENTADORIA - ATO ADMINISTRATIVO DO CONSELHO DA MAGISTRATURA - NATUREZA - COISA JULGADA ADMINISTRATIVA - INEXISTÊNCIA. O ato de aposentadoria exsurge complexo, somente se aperfeiçoando com o registro perante a Corte de Contas. Insubsistência da decisão judicial na qual assentada, como óbice ao exame da legalidade, a coisa julgada administrativa. (grifos acrescidos) 
5.7.	Nos casos em apreço, não houve os respectivos registros em razão da constatação de ilegalidades nos atos, o que afasta, por si só, a presunção de legitimidade dos atos administrativos que lhes concederam os benefícios, não havendo, assim, que se falar em violação da segurança jurídica ou de proteção da confiança. 
5.8.	No que tange a uma possível violação ao princípio da irredutibilidade salarial, destaca-se, ainda, que, de acordo com o e. STF, não há óbice à redução de proventos caso alguma parcela/vantagem esteja sendo paga ao arrepio da lei, nos termos do entendimento proferido no âmbito do MS 25.552, de relatoria da Ministra Cármen Lúcia, verbis: 
'EMENTA: MANDADO DE SEGURANÇA. ATO DO TRIBUNAL DE CONTAS DA UNIÃO. APOSENTADORIA DE MAGISTRADO.[...]. DECADÊNCIA ADMINISTRATIVA E OFENSA AO PRINCÍPIO DA IRREDUTIBILIDADE DE SALÁRIOS NÃO CONFIGURADAS. [...]3. O Supremo Tribunal Federal pacificou entendimento de que, sendo a aposentadoria ato complexo, que só se aperfeiçoa com o registro no Tribunal de Contas da União, o prazo decadencial da Lei n. 9.784/99 tem início a partir de sua publicação. Aposentadoria do Impetrante não registrada: inocorrência da decadência administrativa. 4. A redução de proventos de aposentadoria, quando concedida em desacordo com a lei, não ofende o princípio da irredutibilidade de vencimentos. Precedentes. 5. Segurança denegada' (grifos acrescidos) .
5.9.	Sobre a decadência do direito de a Administração rever os seus próprios atos e o exercício do controle externo por parte deste Tribunal, impende mencionar que o Supremo Tribunal Federal já se pronunciou acerca da não incidência da decadência administrativa, em face da inaplicabilidade do art. 54 da Lei 9.784/1999, aos processos por meio dos quais o TCU exerce sua competência constitucional de controle externo, prevista no inciso III do art. 71 da Constituição Federal, consoante entabulado no MS 24.859, verbis:
'EMENTA: CONSTITUCIONAL. ADMINISTRATIVO. PENSÃO. T.C.U.: JULGAMENTO DA LEGALIDADE: CONTRADITÓRIO. PENSÃO: DEPENDÊNCIA ECONÔMICA.
I. - O Tribunal de Contas, no julgamento da legalidade de concessão de aposentadoria ou pensão, exercita o controle externo que lhe atribui a Constituição Federal, art. 71, III, no qual não está jungindo a um processo contraditório ou contestatório. Precedentes do STF. 
II. - Inaplicabilidade, no caso, da decadência do art. 54 da Lei 9.784/99. 
III. - Concessão da pensão julgada ilegal pelo TCU, por isso que, à data do óbito do instituidor, a impetrante não era sua dependente econômica. 
IV. - MS indeferido.' (grifos acrescidos) 
5.10.	Ainda, com essa mesma orientação, vem à balha manifestação do Ministro Marco Aurélio, ao apreciar o MS 27.966:
'Quanto ao prazo previsto no artigo 54 da Lei nº 9.784/99, relativamente à revisão de atos administrativos, os pronunciamentos desta Corte são reiterados no sentido de não ser aplicável a ato complexo como é o da aposentadoria, vale dizer, fica afastado quando se faz em jogo a atuação do Tribunal de Contas da União, iniludivelmente também administrativa, apreciando o cálculo dos proventos da aposentadoria para homologá-la ou não - precedentes: Mandados de Segurança nº 24.997-8/DF, 25.090-9/DF e 25.192-1/DF, relatados pelo Ministro Eros Grau, com acórdãos publicados no Diário da Justiça de 1º de abril de 2005 - os concernentes aos dois primeiros - e 6 de maio de 2005, respectivamente.' 
5.11.	Nesse sentir, este Tribunal editou a Súmula 278, que traz:
'Os atos de aposentadoria, reforma e pensão têm natureza jurídica de atos complexos, razão pela qual os prazos decadenciais a que se referem o § 2º do art. 260 do Regimento Interno e o art. 54 da Lei nº 9.784/99 começam a fluir a partir do momento em que se aperfeiçoam com a decisão do TCU que os considera legais ou ilegais, respectivamente.'
5.12.	Nessa ordem de ideias, os argumentos apresentados não merecem ser acolhidos.
6. Da reposição ao Erário
6.1.	Alega-se que é desnecessária a reposição ao Erário das quantias percebidas de boa-fé, com base nos seguintes argumentos:
6.2.	Com efeito, este Tribunal já sumulou o assunto em relação às revisões de aposentadorias, assim como consolidou a sua jurisprudência em relação aos demais casos, de sorte que soa sem sentido, aqui, a interpretação que conduziu o INSS a comandar, contra os proventos dos recorrentes, descontos destinados a repor ao erário as diferenças tidas por recebidas a maior.
Análise:
6.3.	Os recorrentes sustentam que não há necessidade de reposição ao erário de valores percebidos de boa-fé por servidor público. Convém destacar que o Tribunal, na data da apreciação das aposentadorias dos interessados, dispensou-os do ressarcimento dos valores ilegais até então consignados, nos termos do Enunciado nº 106 de sua Súmula de Jurisprudência, justamente diante da presunção de boa-fé (vide subitem 9.3 do Acórdão 59/2005-TCU-Primeira Câmara) . A partir daquele momento, contudo, os inativos passaram a ter plena ciência de que as parcelas referentes à URP eram consideradas irregulares por este Tribunal. Daí a justificativa da prolação do item 9.1.3 do Acórdão 1745/2008-TCU-Segunda Câmara:   
9.1.3. uma vez desconstituídas as decisões judiciais de primeira instância proferidas nas Ações Ordinárias nos 2002.72.00.002565-6 e 2002.72.00.012264-9, promova, nos termos do art. 46 da Lei 8.112/90, a restituição dos valores indevidamente pagos aos Sres Salete Luiza Canapini Dalago, Antônio Carlos Guimarães, Leonardo Zenlin e Jane Maria de Oliveira Pacheco, a título de URP, a partir de fevereiro de 2005, mês subseqüente à prolação do Acórdão 59/2005-TCU-Primeira Câmara, sem prejuízo da implementação das demais providências prescritas no referido Acórdão desta Corte;
6.4.	O art. 262 do Regimento Interno desta Corte estabelece que o órgão de origem deve cessar o pagamento dos proventos no prazo de quinze dias, contados da ciência da decisão impugnadora do benefício tido por ilegal. Posta assim a questão, o caráter suspensivo do pedido de reexame apenas posterga os efeitos do acórdão recorrido. Confirmada a decisão atacada, impõe-se o ressarcimento dos valores declarados indevidos. 
6.5.	Sobre o tema, transcreve-se excerto do MS nº 25.112/DF do STF, de relatoria do Ministro Marco Aurélio, in verbis:
'Advoga o impetrante a tese de que a boa-fé, no que percebidas parcelas mensais a título de proventos, projeta-se até a decisão final do Tribunal de Contas da União, não sendo de considerar a ciência ocorrida após o pronunciamento primeiro. Para tanto, potencializa a circunstância de o recurso de reexame possuir eficácia suspensiva. Olvida o impetrante o caráter temporário do fenômeno, que vige enquanto não decidido o recurso. Vale dizer que, desprovido este último, reafirma-se a óptica primeira. É o suficiente para se concluir pela irrelevância da articulação.'
6.6.	Nesse sentir, é de se propor a rejeição dos argumentos apresentados.
7. Do MS 27.506
7.1.	A Sra. Salete Luiza Canapini Dalago aduz que existe decisão do STF, prolatada no MS 27.506, favorável à incorporação dos 26,05% aos seus proventos, com base nos seguintes argumentos:
7.2.	Contra o Acórdão 1745/2008-TCU-Segunda Câmara, a interessada impetrou o Mandado de Segurança 	27.506 junto ao Supremo Tribunal Federal, no qual foi concedida a liminar, em 26/8/2008, pelo Ministro Celso de Mello, de cuja parte dispositiva colhe-se a seguinte decisão:
Sendo assim, em face das razões expostas, e considerando os precedentes ora mencionados, defiro o pedido de medida liminar, em ordem a suspender, cautelarmente, até final julgamento da presente ação de mandado de segurança - e, em relação à ora impetrante -, a eficácia do Acórdão 1.745/2008 (fls. 52/53) , proferido nos autos do Processo TC Processo 008.788/1997-9.
Análise:
7.3.	É de mister se fazer um histórico sobre o desenrolar do MS 27.506 no Pretório Excelso:
7.4.	Em 20/8/2008, o Excelentíssimo Senhor Ministro Celso de Mello deferiu liminar com o seguinte teor:
Sendo assim, em face das razões expostas, e considerando os precedentes ora mencionados, defiro o pedido de medida liminar, em ordem a suspender, cautelarmente, até final julgamento da presente ação de mandado de segurança - e em relação à ora impetrante -, a eficácia do Acórdão nº 1.745/2008 (fls. 52/53) , proferido nos autos do Processo TC nº  Processo 008.788/1997-9.
 7.5.	Em 7/4/2010, o mesmo relator, mediante decisão monocrática, assim julgou: 
Sendo assim, tendo em consideração o fato de que a pretensão mandamental deduzida nesta causa ajusta-se aos precedentes ora referidos, defiro o presente mandado de segurança, para cassar  (no que concerne à parte ora impetrante) o Acórdão nº 1.745/2008, emanado da colenda Segunda Câmara do E. Tribunal de Contas da União.
7.6.	Em 26/6/2012, foi julgado Agravo Regimental tendo como agravante a União, nos seguintes termos: 
A Turma, por unanimidade, negou provimento ao agravo regimental, nos termos do voto do Relator. Não participou, justificadamente, deste julgamento o Senhor Ministro Joaquim Barbosa. 2ª Turma, 26.06.2012.
7.7.	Esta última decisão teve a seguinte ementa:
'EMENTA: MANDADO DE SEGURANÇA - APRECIAÇÃO, PELO TRIBUNAL DE CONTAS DA UNIÃO, DA LEGALIDADE DO ATO DE CONCESSÃO INICIAL DE APOSENTADORIA - DECISÃO JUDICIAL TRANSITADA EM JULGADO QUE RECONHECE A INCORPORAÇÃO , À REMUNERAÇÃO DA PARTE IMPETRANTE, DA VANTAGEM PECUNIÁRIA QUESTIONADA PELO TCU - INTEGRAL OPONIBILIDADE DA 'RES JUDICATA' AO TRIBUNAL DE CONTAS DA UNIÃO - COISA JULGADA EM SENTIDO MATERIAL - INDISCUTIBILIDADE, IMUTABILIDADE E COERCIBILIDADE : ATRIBUTOS ESPECIAIS QUE QUALIFICAM OS EFEITOS RESULTANTES DO COMANDO SENTENCIAL - PROTEÇÃO CONSTITUCIONAL QUE AMPARA E PRESERVA A AUTORIDADE DA COISA JULGADA - EXIGÊNCIA DE CERTEZA E DE SEGURANÇA JURÍDICAS - VALORES FUNDAMENTAIS INERENTES AO ESTADO DEMOCRÁTICO DE DIREITO - EFICÁCIA PRECLUSIVA DA 'RES JUDICATA' - 'TANTUM JUDICATUM QUANTUM DISPUTATUM VEL DISPUTARI DEBEBAT' - CONSEQUENTE IMPOSSIBILIDADE DE REDISCUSSÃO , NOTADAMENTE EM SEDE ADMINISTRATIVA , DE CONTROVÉRSIA JÁ APRECIADA EM DECISÃO TRANSITADA EM JULGADO, AINDA QUE PROFERIDA EM CONFRONTO COM A JURISPRUDÊNCIA PREDOMINANTE NO SUPREMO TRIBUNAL FEDERAL - CONSEQUENTE IMPOSSIBILIDADE DE DESCONSTITUIÇÃO, NA VIA ADMINISTRATIVA, DA AUTORIDADE DA COISA JULGADA -PRECEDENTES - JURISPRUDÊNCIA DO SUPREMO TRIBUNAL FEDERAL CONSOLIDADA QUANTO À MATÉRIA VERSADA NA IMPETRAÇÃO - POSSIBILIDADE, EM TAL HIPÓTESE , DE O RELATOR DA CAUSA MANDAMENTAL DECIDIR, EM ATO SINGULAR, A CONTROVÉRSIA JURÍDICA - COMPETÊNCIA MONOCRÁTICA DELEGADA EM SEDE REGIMENTAL, PELA SUPREMA CORTE (RISTF, ART. 205, 'CAPUT', NA REDAÇÃO DADA PELA ER Nº 28/2009) - RECURSO DE AGRAVO IMPROVIDO . 
- O Tribunal de Contas da União não dispõe, constitucionalmente, de poder para rever decisão judicial transitada em julgado (RTJ 193/556-557) nem para determinar a suspensão de benefícios garantidos por sentença revestida da autoridade da coisa julgada (RTJ 194/594) , ainda que o direito reconhecido pelo Poder Judiciário não tenha o beneplácito da jurisprudência prevalecente no âmbito do Supremo Tribunal Federal (MS 23.665/DF, v.g.) , pois a 'res judicata', em matéria civil, só pode ser legitimamente desconstituída mediante ação rescisória. Precedentes . 
- A norma inscrita no art. 474 do CPC impossibilita a instauração de nova demanda para rediscutir a controvérsia, mesmo que com fundamento em novas alegações, pois o instituto da coisa julgada material - considerada a finalidade prática que o informa - absorve , necessariamente, 'tanto as questões que foram discutidas como as que o poderiam ser' (LIEBMAN) , mas não o foram . 
- A autoridade da coisa julgada em sentido material estende-se, por isso mesmo, tanto ao que foi efetivamente arguido pelas partes quanto ao que poderia ter sido alegado, mas não o foi, desde que tais alegações e defesas se contenham no objeto do processo ('tantum judicatum quantum disputatum vel disputari debebat') . Aplicação, ao caso, do art. 474 do CPC. Doutrina . Precedentes.'
7.8.	Opostos embargos declaratórios, foram rejeitados em 2/12/2014, tendo o acórdão a seguinte ementa:
'E M E N T A: EMBARGOS DE DECLARAÇÃO - INOCORRÊNCIA, QUANTO AO FUNDO DA CONTROVÉRSIA MANDAMENTAL , DE CONTRADIÇÃO, OBSCURIDADE OU OMISSÃO - PRETENDIDO REEXAME DA CAUSA, COM SUSPENSÃO PREJUDICIAL DO PROCESSO - FINALIDADE ESTRANHA À FUNÇÃO PROCESSUAL DOS EMBARGOS DE DECLARAÇÃO - PRETENSÃO INFRINGENTE INADMISSÍVEL - EMBARGOS DE DECLARAÇÃO REJEITADOS.'  
7.9.	Acrescente-se que o MS 27.506 transitou em julgado em 9/3/2015 no STF. Por conseguinte, por mais absurdo que seja o provimento jurisdicional, deve-se observar que a coisa julgada é de ordem pública. Daí a inveterada eficácia que se lhe atribui, de transformar o branco em negro e o quadrado em redondo (facit de albo nigrum et de quadratum rotundum) , segundo o vetusto anexim de origem romana. É dizer: stare decisis et non quieta movere (mantenha-se a decisão e não se moleste o que foi decidido) .
7.10.	Destarte, observa-se que o acórdão recorrido assim determinou em relação à Sra. Salete Luiza Canapini Dalago:
'1.7.1. Determinar à Coordenação-Geral de Gestão de Pessoas do Ministério da Fazenda que:
1.7.1.1. nos termos do art. 46 da Lei 8.112/1990, quantifique e promova a correspondente reposição ao erário dos valores recebidos a título de URP de fevereiro/89 (26,05%) , a partir de fevereiro de 2005 (mês subsequente à prolação do Acórdão 59/2005-TCU-Primeira Câmara) , pelos seguintes servidores aposentados:
 (...) 
1.7.1.1.2. Salete Luiza Canapini Dalago, CPF XXX.136.009-XX (valores pagos sob a rubrica '10289 DECISAO JUDICIAL N TRAN JUG AP', fevereiro de 2005 a agosto de 2008) ;
1.7.1.2. emita, no prazo de 30 (trinta) dias, novos atos Sisac iniciais de aposentadoria em favor dos referidos servidores, livres das irregularidades verificadas no Acórdão 59/2005-TCU-Primeira Câmara, nos termos do art. 15 da Instrução Normativa-TCU 15/2007.'
7.11.	A deliberação supra foi desdobramento do Acórdão 1745/2008-TCU-Segunda Câmara (peça 5, p. 12-13) , com o seguinte teor:
'9.1. determinar à Superintendência Estadual do INSS em Santa Catarina que:
9.1.1. reveja os proventos dos servidores Salete Luiza Canapini Dalago (fls. 01/02) , Leonardo Zenlin (fls. 05/06) e Jane Maria de Oliveira Pacheco (fls. 07/08) , de modo que, a partir de novembro de 2003, mês em que foi proferida a sentença de primeira instância na Ação Ordinária nº  2002.72.00.002565-6 (fl. 138) , os valores alusivos à URP de fevereiro de 1989, conferidos aos inativos, sejam pagos sob a forma de vantagem pessoal nominalmente identificada (VPNI) , no exato valor percebido pelos interessados em outubro de 2003, sujeita exclusivamente aos reajustes gerais do funcionalismo, desvinculando, dessa forma, a parcela da URP de qualquer outra rubrica integrante dos proventos dos inativos;
 (...) 
9.1.3. uma vez desconstituídas as decisões judiciais de primeira instância proferidas nas Ações Ordinárias nos 2002.72.00.002565-6 e 2002.72.00.012264-9, promova, nos termos do art. 46 da Lei 8.112/90, a restituição dos valores indevidamente pagos aos Sres Salete Luiza Canapini Dalago, Antônio Carlos Guimarães, Leonardo Zenlin e Jane Maria de Oliveira Pacheco, a título de URP, a partir de fevereiro de 2005, mês subseqüente à prolação do Acórdão 59/2005-TCU-Primeira Câmara, sem prejuízo da implementação das demais providências prescritas no referido Acórdão desta Corte;'
7.12.	Claro está, portanto, que, em relação à Sra. Salete Luiza Canapini Dalago, se deve excluir as determinações constantes dos subitens 9.1.1 e 9.1.3 do Acórdão 1745/2008-TCU-Segunda Câmara, bem como dos subitens 1.7.1.1.2 e 1.7.1.2 do Acórdão 4311/2013-TCU-Primeira Câmara.
7.13.	No entanto, entende-se que a referida coisa julgada é incapaz de modificar o entendimento deste Tribunal acerca da matéria trazida aos autos. É dizer: independentemente do posicionamento do judiciário, deve ser mantido o julgamento pela ilegalidade da aposentadoria da Sra. Salete Luiza Canapini Dalago.
7.14.	Nesse diapasão, merece destaque a doutrina do eminente Roberto Rosas:
'No S.T.F. asseverou o Ministro Rafael de Barros Monteiro que as decisões do Tribunal de Contas não podem ser revistas pelo Poder Judiciário, a não ser quanto ao seu aspecto formal, palavras corroboradas na mesma assentada pelo Min. Djaci Falcão, considerando essas decisões com força preclusiva (R.E. 55.821 - R.T.J. 43/151) . Ainda quando o ato administrativo seja praticado pelo Tribunal de Justiça, não ficará imune à apreciação do Tribunal de Contas com competência para isso (R.E. 47.390 - R.T.J. 32/115, bem como com o exercício de auditoria financeira e orçamentária sobre as contas dos Três Poderes, inclusive  Legislativo (art. 70, § 3º - Const.) assim interpretado pelo S.T.F. na Representação 764 do Espírito Santo (R.T.J. 50/245) (grifos acrescidos) (apud Jorge Ulisses Jacoby Fernandes, in Tribunais de Contas do Brasil, Jurisdição e Competência, Belo Horizonte: Editora Fórum, 2003, p. 153) .'
7.15.	Noutro falar: a competência do TCU, prevista no art. 70, III, da Lei Maior de 1988, de apreciar, para fins de registro, as concessões de aposentadorias é privativa desta Corte de Contas, sendo que não pode ser revista pelo Judiciário, nem mesmo pelo STF, salvo se esta seja a matéria em discussão. 
7.16.	Deste modo, deve ser mantido o julgamento pela ilegalidade das aposentadorias dos recorrentes, todavia, em relação à Sra. Salete Luiza Canapini Dalago, cabe determinação no sentido de se tornar sem efeito em relação à recorrente os subitens 9.1.1 e 9.1.3 do Acórdão 1745/2008-TCU-Segunda Câmara, bem como os subitens 1.7.1.1.2 e 1.7.1.2 do Acórdão 4311/2013-TCU-Primeira Câmara.
CONSIDERAÇÕES ADICIONAIS
8.	O nome correto de um dos recorrentes (de acordo com o sistema CPF) é Leonardo Zeplin e não Leonardo Zenlin como constava nos Acórdão 59/2005-TCU-Primeira Câmara, 1.745/2008-TCU-2ª Câmara e 4.311/2013-TCU-1ª Câmara. Deve-se, portanto, propor a retificação deste erro material.
CONCLUSÃO
9.	Da análise de mérito, conclui-se que:
a eventual existência de coisas julgadas favoráveis ao Sr. Leonado Zeplin é incapaz de alterar o mérito deste processo, eis que a relação jurídica de servidores ativos com a União é distinta daquela que envolve aposentados e pensionistas, de modo que também não há que se falar em transposição automática e acrítica de pretensos direitos havidos na atividade para a inatividade;
não houve violação ao princípio constitucional da segurança jurídica e à regra decadencial a que alude o art. 54, da Lei 9.784/1999;
é necessário que o Sr. Leonado Zeplin reponha ao Erário, a partir de fevereiro de 2005, mês subseqüente à prolação do Acórdão 59/2005-TCU-Primeira Câmara, os valores recebidos a título de URP; 
 a Sra. Salete Luíza Canapini Dalago tem a seu favor decisão transitada em julgada, no MS 27.506, apreciado pelo Supremo Tribunal Federal. 
PROPOSTA DE ENCAMINHAMENTO
10.	 Ante o exposto, submetem-se os autos à consideração superior, propondo-se, com fundamento no art. 48 da Lei 8.443/1992:
a) conhecer do recurso interposto pelo Sr. Leonado Zeplin, para, no mérito, negar-lhe provimento;
b) conhecer do recurso interposto pela Sra. Salete Luíza Canapini Dalago, para, no mérito dar-lhe provimento parcial, no sentido de tornar sem efeito em relação à recorrente os subitens 9.1.1 e 9.1.3 do Acórdão 1745/2008-TCU-Segunda Câmara, bem como os subitens 1.7.1.1.2 e 1.7.1.2 do Acórdão 4311/2013-TCU-Primeira Câmara;
c) retificar os Acórdão 59/2005-TCU-Primeira Câmara, 1.745/2008-TCU-2ª Câmara e 4.311/2013-TCU-1ª Câmara, para, onde se lê Leonardo Zenlin, deve-se ler Leonardo Zeplin;
d) comunicar à Unidade Jurisdicionada, aos recorrentes e aos demais interessados da decisão que vier a ser proferida nestes autos."
5.	O Ministério Público de Contas, representado pelo Procurador Sergio Ricardo Costa Caribé, manifestou-se de acordo com o encaminhamento sugerido pela Serur (peça 65) .
	É o relatório.

Márcio Locks Filho (OAB/SC 11.208) e outros, representando Leonardo Zeplin.

Procurador Sergio Ricardo Costa Caribé.

pessoal. aposentadoria. inclusão de parcela judicial DESTACADa relativa a ANTECIPAÇão SALARIAl DECORRENTE DE PLANO ECONÔMICO. não absorção dessa parcela por reestruturações remuneratórias ocorridas posteriormente ao trânsito em julgado da ação. irregularidade nA manutenção da rubrica na base de cálculo dos proventos. ilegalidade dos atos. determinação para reposição dos valores pagos indevidamente após a prolação do aresto. pedidos de reexame. elementos insuficientes para alterar a deliberação vergastada. conhecimento e negativa de provimento. 1. A sentença que reconhece ao trabalhador ou ao servidor o direito a determinado percentual de acréscimo remuneratório deixa de ter eficácia a partir da superveniente incorporação definitiva do referido percentual aos seus ganhos. 2. A sentença faz coisa julgada nos limites da situação fática posta na petição inicial, não representando afronta à coisa julgada a decisão posterior deste Tribunal que afaste pagamentos oriundos de sentenças judiciais cujo suporte fático de aplicação já se tenha exaurido. 3. Nas concessões de aposentadorias, reformas e pensões, o prazo decadencial para a Administração rever os atos, previsto no art. 54 da Lei 9.784/1999, inicia-se a partir da decisão do Tribunal de Contas, e não do deferimento provisório do ato pelo Poder Executivo.

APOSENTADORIA (APOS)

Secretaria de Recursos (Serur).

Em julgamento, pedidos de reexame interpostos por Leonardo Zeplin e Salete Luiza Canapini Dalago contra o Acórdão 4311/2013-TCU-Primeira Câmara, que, dentre outras medidas, determinou a reposição de valores pagos indevidamente após a negativa de registro dos atos de aposentadoria dos ora recorrentes, considerados ilegais em razão do pagamento de parcelas relativas a planos econômicos que já deveriam ter sido absorvidas.
2.	Preliminarmente, ratifico o despacho exarado no sentido de que os presentes recursos merecem ser conhecidos, porquanto preenchem os requisitos de admissibilidade previstos no artigo 48 da Lei 8.443/1992, c/c os artigos 285 e 286 do RI/TCU.
3.	No mérito, a secretaria especializada propõe o conhecimento dos recursos, com negativa de provimento ao pleito de Leonardo Zeplin e com provimento parcial ao pleito de Salete Luiza Canapini Dalago, desfecho que contou com a anuência do Parquet de Contas.
4.	Não obstante o habitual zelo da secretaria especializada, discordo do encaminhamento sugerido em relação ao recurso interposto por Salete Luiza Canapini Dalago, conforme as seguintes considerações.
5.	Acerca das vantagens relativas a planos econômicos (e.g. Planos Bresser - 26,06%, Verão - 26,05% e Collor - 84,32%) , é mister ressaltar o disciplinamento contido no Acórdão 1857/2003-TCU-Plenário, confirmado pelo Acórdão 961/2006-TCU-Plenário, segundo o qual, em atos que contemplem parcelas dessa natureza, compete ao Tribunal considerá-los ilegais e negar-lhes registro, mesmo diante de decisão judicial favorável ao pagamento do benefício, porquanto os pagamentos da espécie não se incorporam à remuneração em caráter permanente, pois têm caráter de antecipação salarial, conforme o enunciado 322 da Súmula do TST.
6.	Ainda que, porventura, a sentença judicial concessiva da vantagem no caso em exame houvesse determinado expressamente a sua incorporação de forma definitiva à remuneração do servidor, as condições fáticas do caso atrairiam, inequivocamente, a disciplina do Acórdão 2161/2005-TCU-Plenário, momento em que este Tribunal balizou a forma de execução de sentenças judiciais concessivas de percentuais de planos econômicos, nos seguintes termos:
"9.2.1.2. recalcular, em cada caso, o valor nominal deferido por sentença judicial relativa a planos econômicos, de tal forma que a quantia inicial seja apurada, quando possível, na data do provimento jurisdicional, limitando-se essa revisão ao prazo de 5 anos anteriores. Acrescentar ao valor nominal calculado na data da sentença, apenas os reajustes gerais de salário do funcionalismo público federal ocorridos no período e subtrair as sucessivas incorporações decorrentes de novas estruturas remuneratórias criadas por lei, até a absorção integral dessa vantagem;" (grifo acrescido) .
7.	Após inúmeros precedentes que seguiram idêntica linha de juízo (e.g. Acórdão 1900/2007-TCU-Plenário, 962/2006-TCU-Plenário, 5.153/2009-TCU-1ª Câmara, 3.076/2009-TCU- 1ª Câmara, 4.128/2009-TCU-2ª Câmara, 5.259/2009-TCU-2ª Câmara) , foram cristalizados os seguintes enunciados da Súmula da jurisprudência predominante do TCU:
Enunciado 276
"As vantagens da estrutura remuneratória anterior não se incorporam à atual, exceto quando expressamente consignadas em lei superveniente."
Enunciado 279
"As rubricas referentes a sentenças judiciais, enquanto subsistir fundamento para o seu pagamento, devem ser pagas em valores nominais, sujeitas exclusivamente aos reajustes gerais do funcionalismo, salvo se a sentença judicial dispuser de outra forma."
8.	Aliás, a exata metodologia de cálculo do valor devido a título de decisão judicial concessiva de reajuste desse gênero, nos termos do disposto no paradigmático Acórdão 2161/2005-TCU-Plenário, foi talhada no Acórdão 269/2012-TCU-Plenário, que assim elucidou a questão:
"9.2. esclarecer à FURG que, para fins de implementação do procedimento previsto no subitem 9.2.1.2 do Acórdão 2161/2005-TCU-Plenário, conforme determinação constante do subitem 9.4.2 do Acórdão 2047/2008-TCU-Segunda Câmara, deve-se observar que:
9.2.1. a data-base para o cálculo da vantagem URP sob a forma de VPNI será a data do primeiro provimento judicial que determinar o seu pagamento, seja em sede de liminar ou de decisão de mérito, desde que tal data esteja compreendida no período de cinco anos que antecede a data da publicação do Acórdão TCU n.º 2161/2005, que foi em 23/12/2005. Caso contrário, ou seja, caso o provimento judicial seja anterior à data de 23/12/2000, deve-se considerar o valor pago nessa data (23/12/2000) , que corresponde a 5 (cinco) anos antes do Acórdão do TCU;
9.2.2. o valor calculado, na forma precedente, ficará sujeito aos aumentos gerais concedidos aos servidores públicos e deverá ser absorvido pelas reestruturações de carreira posteriores."
9.	A rigor, portanto, o sustentáculo para continuidade do pagamento deixa de vigorar no instante em que a VPNI for plenamente absorvida por alterações remuneratórias posteriores. Isso porque a reestruturação principia nova ordem jurídica de remuneração. Além disso, conforme jurisprudência pacífica tanto no âmbito do STJ como do STF, não há falar em direito adquirido a regime de vencimentos, de forma que alterações posteriores devem absorver as vantagens decorrentes de decisões judiciais cujo suporte fático já se tenha exaurido, resguardada a irredutibilidade remuneratória (e.g., MS 13.721-DF/STJ, MS 11.145-DF/STJ, RE 241.884-ES/STF, RE 559.019-SC/STF, MS 26.980-DF/STF) .
10.	Ademais, o Supremo Tribunal Federal, ao julgar o Recurso Extraordinário 596.663, que teve repercussão geral reconhecida, assentou a tese de que a sentença que reconhece ao trabalhador ou ao servidor o direito a determinado percentual de acréscimo remuneratório deixa de ter eficácia a partir da superveniente incorporação definitiva do referido percentual aos seus ganhos. A título ilustrativo, transcrevo a ementa do referido julgado:
"CONSTITUCIONAL. PROCESSUAL CIVIL. SENTENÇA AFIRMANDO DIREITO À DIFERENÇA DE PERCENTUAL REMUNERATÓRIO, INCLUSIVE PARA O FUTURO. RELAÇÃO JURÍDICA DE TRATO CONTINUADO. EFICÁCIA TEMPORAL. CLÁUSULA REBUS SIC STANTIBUS. SUPERVENIENTE INCORPORAÇÃO DEFINITIVA NOS VENCIMENTOS POR FORÇA DE DISSÍDIO COLETIVO. EXAURIMENTO DA EFICÁCIA DA SENTENÇA. 1. A força vinculativa das sentenças sobre relações jurídicas de trato continuado atua rebus sic stantibus: sua eficácia permanece enquanto se mantiverem inalterados os pressupostos fáticos e jurídicos adotados para o juízo de certeza estabelecido pelo provimento sentencial. A superveniente alteração de qualquer desses pressupostos (a) determina a imediata cessação da eficácia executiva do julgado, independentemente de ação rescisória ou, salvo em estritas hipóteses previstas em lei, de ação revisional, razão pela qual (b) a matéria pode ser alegada como matéria de defesa em impugnação ou em embargos do executado. 2. Afirma-se, nessa linha de entendimento, que a sentença que reconhece ao trabalhador ou servidor o direito a determinado percentual de acréscimo remuneratório deixa de ter eficácia a partir da superveniente incorporação definitiva do referido percentual nos seus ganhos. 3. Recurso extraordinário improvido."
11.	Por aí se vê que a cessação dos pagamentos de acréscimos remuneratórios dessa natureza não representa ofensa à sentença judicial, mas efetiva obediência aos limites da coisa julgada, porquanto a força do aresto não pode impedir que fatos novos produzam as consequências que lhes são próprias, não se admitindo que a coisa julgada material signifique imunidade à alteração dos pressupostos fáticos e jurídicos que regem a questão.
12.	É que a coisa julgada, como situação jurídica (res) regulada pela sentença como norma singular e concreta (iudicata) , alcança apenas o estado de coisas sobre o qual incide a sentença, não se estendendo a inovações supervenientes, como a que decorre de lei ulterior que altere a organização ou a estrutura de cargos e carreiras, cujo regime jurídico não é imutável e perpétuo, nem gera direito adquirido à sua eterna permanência ou subsistência.
13.	Nos casos em análise, verifico que os atos dos recorrentes estão em desacordo com essa intelecção. Ao compararmos as suas fichas financeiras, observa-se que as parcelas judiciais já deveriam ter sido totalmente absorvidas pelas reestruturações ocorridas em suas remunerações. Contudo, elas continuaram compondo a base de cálculo dos seus proventos, o que conduziu à ilegalidade dos atos e à determinação para que os valores pagos após a apreciação fossem repostos.
14.	Aliás, conforme bem anotado pela Sefip nos autos, a decisão final de mérito proferida na Ação Ordinária 2002.72.00.002565-6, já transitada em julgada, foi desfavorável à pretensão dos interessados, conforme a seguinte ementa:
"ADMINISTRATIVO. SERVIDOR PÚBLICO. URP. INEXISTÊNCIA DE DECADÊNCIA ADMINISTRATIVA. REGIME ÚNICO JURÍDICO.
1. O prazo decadencial de que trata o art. 54 da lei nº 9.784/99 inicia na data de sua edição, quando relativo aos atos administrativos anteriores.
2.A URP, de fevereiro de 1989, é valor inerente ao cargo, e não de uma vantagem de caráter pessoal. Assim, tendo o servidor tomado posse em outro cargo, mesmo que no mesmo órgão, não possui direito a percebê-la, porquanto não é possível a extensão ao novo cargo.
3. A decisão proferida em sede de jurisdição trabalhista, com limitação dos seus efeitos até 11/12/1990, não autoriza a pretensão de pagamento da parcela após a vigência do Regime Jurídico Único. Precedente da Turma."
15.	No que se refere à decadência, o Supremo Tribunal Federal tem jurisprudência assentada (MS 24.997-8/DF, MS 24.958-7/DF e MS 25.015-1/DF) , acompanhada pelo TCU (Súmula 278) , no sentido de que o ato de aposentadoria, reforma ou pensão, por sua natureza complexa, somente se aperfeiçoa com o exame e consequente registro pelo Tribunal de Contas, nos termos do art. 71, inciso III, da Constituição Federal, momento em que passa a correr o prazo decadencial. Desse modo, considerando que os atos dos recorrentes foram considerados ilegais, com negativa de registro, eles jamais foram aperfeiçoados, não havendo que se falar em decadência.
16.	Em relação à aplicação do princípio da segurança jurídica, entendo que, in casu, não se fazem presentes as condições para invocação de tal instituto com vistas à consolidação de situações individuais viciadas na origem.
17.	Por oportuno, deve-se enfatizar que não há consolidação de atos ilegais pelo TCU ante o simples decurso de tempo. Seguindo essa orientação, registro trecho da ementa do Acórdão 5962/2012-TCU-Primeira Câmara:
"4. Nos termos da jurisprudência do STF, o transcurso de longo lapso temporal entre a edição do ato e sua apreciação por parte do TCU não converte a concessão ilegal em legal, gerando apenas a necessidade de instauração do contraditório e da ampla defesa para a validade do processo, na hipótese de o ato haver ingressado no Tribunal há mais de cinco anos (MS-25.116, MS-25.403, MS-25.343, MS-27.296, entre outros) ."
18.	Ainda sobre o tema, convém esclarecer que o posicionamento cristalizado nesta Corte de Contas, mediante o Acórdão 868/2010-TCU-Plenário, é no sentido de que a análise quanto à aplicação do preceito da segurança jurídica para preservar atos irregulares deve ser feita observando-se as peculiaridades de cada caso. Nesses termos, imperioso se faz registrar as balizas propostas no voto condutor do Acórdão 3245/2010-TCU-Plenário, ocasião em que o Ministro Walton Alencar Rodrigues consignou que:
"Admite-se, em casos especialíssimos, em que a ilegalidade e a negativa de registro do ato de concessão impliquem a total supressão de meios de subsistência do beneficiário, a excepcional aplicação das teses da segurança jurídica e da proteção da confiança do administrado, situações vistas caso a caso."
19.	Em estudo do aludido entendimento, verifico que a jurisprudência deste Tribunal assenta-se na premissa de que a aplicação do princípio da segurança jurídica para consolidar atos de pessoal eivados de ilegalidade deve cingir-se àquelas hipóteses em que for irreversível a situação fática do interessado ou insuportável o prejuízo a ele causado.
20.	Compulsando alguns precedentes, observo que os fatores essenciais ao reconhecimento de situação excepcional estão, em regra, relacionados à existência de longo lapso temporal desde a concessão do benefício somada à impossibilidade de reversão do servidor à atividade para complementar tempo de serviço considerado ilegal, à supressão dos meios de subsistência condigna, ao estado de saúde do beneficiário ou à absoluta impossibilidade de preenchimento de algum requisito legal (e.g. Acórdãos 2.417/2009 e 1.381/2014, do Plenário; 269/2014, da 1ª Câmara; 713/2011, 1.051/2013, 2.490/2013 e 3.134/2014, da 2ª Câmara) .
21.	É dizer, em síntese, que, para chancelar a legalidade de ato que contenha nítida impropriedade e que esteja vigente há longo tempo, deve-se avaliar a situação do interessado, bem como se as consequências da apreciação pela ilegalidade seriam excessivamente gravosas a ponto de justificar o afastamento excepcional da aplicação estrita do princípio da legalidade.
22.	No caso vertente, o que se observa é que a ilegalidade intrínseca aos atos não está relacionada ao tempo de serviço computado para fins de aposentadoria, mas somente ao pagamento indevido de rubricas judiciais.
23.	Dessa forma, a apreciação pela ilegalidade não implicará retorno do interessado à atividade ou supressão dos seus meios de subsistência, mas apenas adequação de seus proventos ao valor devido. Não há, portanto, caracterização de qualquer circunstância excepcional que legitime a adoção de tratamento diferenciado.
24.	Nesse cenário, devem ser rejeitados os argumentos apresentados por Leonado Zeplin, mantendo-se inalterada a deliberação recorrida no que lhe diz respeito.
25.	Em relação a Salate Luíza Canapini Dalago, a recorrente alega que existe decisão proferida pelo STF no âmbito do Mandado de Segurança 27.506, já transitada em julgado, no sentido de cassar a deliberação do TCU que apreciou seu ato de aposentadoria. Verifico, no entanto, que o referido MS foi prolatado em face do Acórdão 1745/2008-TCU-Segunda Câmara, conforme o seguinte trecho da parte dispositiva:
"Sendo assim, tendo em consideração o fato de que a pretensão mandamental deduzida nesta causa ajusta-se aos precedentes ora referidos, defiro o presente mandado de segurança, para cassar  (no que concerne à parte ora impetrante) o Acórdão nº 1.745/2008, emanado da colenda Segunda Câmara do E. Tribunal de Contas da União."
26.	Com efeito, o Acórdão 1745/2008-TCU-Segunda Câmara apenas determinou ao órgão que ajustasse o valor da URP ao que seria devido em decorrência da sentença inicialmente favorável à pretensão dos interessados obtida nos autos da Ação Ordinária 2002.72.00.002565-6, determinando, ainda, que o deslinde dessa ação fosse acompanhado e, em caso de desconstituição, fossem restituídos os valores pagos indevidamente após a negativa de registro pelo TCU. Não houve, portanto, em momento algum, desconstituição do acórdão que considerou ilegal a aposentadoria da recorrente. Aliás, ainda que o TCU não tivesse fixado as sobreditas medidas, o órgão não poderia deixar de observar a decisão final de mérito da Ação Ordinária 2002.72.00.002565-6, que, conforme já mencionado, foi desfavorável ao pagamento da vantagem.
27.	Além disso, muito embora o STF, nos autos do MS 27.506, tenha entendido que o TCU não teria competência para rever a coisa julgada que protegeria a parcela de plano econômico nos proventos da recorrente, é imperioso repisar os termos do Recurso Extraordinário 596.663, já mencionado neste voto, superveniente ao Mandado de Segurança 27.506. Ao julgar o referido Recurso Estraordinário, o STF foi categórico ao estabelecer que sentenças sobre relações jurídicas de trato continuado possuam eficácia enquanto se mantiverem inalterados os pressupostos fáticos e jurídicos adotados para o juízo, sendo que a superveniente alteração desses pressupostos determina a imediata cessação da eficácia executiva do julgado, independentemente de ação rescisória.
28.	Por aí se vê, mais uma vez, que a cessação dos pagamentos de acréscimos remuneratórios dessa natureza não representa ofensa à sentença judicial, mas efetiva obediência aos limites da coisa julgada, porquanto a força do aresto não pode impedir que fatos novos produzam as consequências que lhes são próprias, não se admitindo que a coisa julgada material signifique imunidade à alteração dos pressupostos fáticos e jurídicos que regem a questão.
29.	Não há óbice, portanto, para que o TCU determine a suspensão do pagamento da parcela inquinada e a reposição dos valores pagos indevidamente, nos termos da deliberação vergastada, o que impõe a negativa de provimento aos pleitos recursais.
	Em face do exposto, voto por que o Tribunal adote a deliberação que ora submeto à apreciação deste Colegiado.
TCU, Sala das Sessões Ministro Luciano Brandão Alves de Souza, em 4 de junho de 2019.
Ministro BRUNO DANTAS
Relator